【裁判字號】    95,訴,661
【裁判日期】    950621
【裁判案由】    拆屋還地等
【裁判全文】
臺灣高雄地方法院民事判決               95年度訴字第661號
原        告  高雄市政府
法定代理人    戊○○
訴訟代理人    吳敏蕙律師
複代理人      己○○
被        告  丁○○
被        告  甲○○
上二人共同
訴訟代理人    乙○○
被        告  丙○○
上列當事人間請求拆屋還地等事件，經本院於民國95年6 月7 日
言詞辯論終結，判決如下：
    主      文
被告丙○○應將坐落高雄市○○區○○段第一三九三、一三九四
地號土地內之如附圖所示Ａ（面積二五平方公尺）、B （面積二
九平方公尺）部分之地上物予以拆除而將占有之土地返還予原告
，並應給付原告新台幣壹拾壹萬柒仟玖佰參拾柒元及自民國九十
五年四月二十八日起至清償日止按週年利率百分之五計算之利息
，暨自民國九十五年一月一日起至交還上開土地之日止按月給付
新台幣肆仟參佰陸拾伍元之損害金。
被告甲○○、丁○○應自門牌編號高雄市前金區○○○路二七四
巷六號房屋遷出。
訴訟費用由被告負擔。
本判決於原告以新台幣壹佰壹拾參萬元為被告供擔保後得假執行
。
    事實及理由
一、本件被告丙○○經合法通知未於言詞辯論期日到場，經核無
    民事訴訟法第386 條各款所列情形，爰依原告之聲請，由其
    一造辯論而為判決。
二、本件原告起訴主張坐落高雄市○○區○○段第1393、1394地
    號土地均為「高雄市」所有並由伊所經管，而被告之被繼承
    人吳飛雄於前乃在其上搭建門牌編號高雄市前金區○○○路
    274 巷6 號之未經保存登記房屋而予無權占用，其子女即被
    告甲○○、丁○○並設籍於其內，嗣訴外人吳飛雄業於民國
    94年9 月5 日死亡而由未辦理拋棄繼承之被告丙○○單獨繼
    承，今被告丙○○所繼承之上開建物既未經伊之同意即無權
    占有前開土地，其依法自應將占用部分予以拆除並為返還，
    且被告甲○○、丁○○並應自上開房屋遷出，而訴外人吳飛
    雄生前及被告丙○○繼承以後無權占有系爭土地期間乃均受
    有相當於租金之利益，此自係無法律上之原因而受有之不當
    利得，並因此致伊之權益受損，依伊公告之市有出租基地租
    金率土地申報地價年息5%計算，於扣除訴外人吳飛雄業已繳
    納之使用補償金及伊業已取得確定支付命令部分外，其就第
    1393地號土地應自93年7 月1 日、就第1394地號土地應自92
    年1 月1 日起均至94年12月止應返還之不當利得計為新台幣
    （下同）117,937 元，為此乃依所有物返還請求權及不當得
    利、繼承之法律關係提起本訴，請求判令除供擔保金額外如
    主文所示。
三、被告丙○○未於言詞辯論期日到場，亦未提出之書狀作何聲
    明或陳述。
四、被告甲○○、丁○○就原告主張之事實不為爭執，惟以現無
    力搬遷等語為辯，並聲明求為判決駁回原告之訴及假執行之
    聲請。
五、本件原告主張系爭地號土地為伊所有，而被告之被繼承人吳
    飛雄於前乃在其上搭建前揭未經保存登記之門牌編號房屋而
    予占用，其子女即被告甲○○、丁○○並設籍於其內，嗣訴
    外人吳飛雄業於94年9 月5 日死亡而由被告丙○○單獨繼承
    等情，此有原告所提與事實相符之地籍圖謄本、土地登記謄
    本、繼承系統表、戶籍謄本、本院94年度繼字第2124號通知
    等件在卷可稽，而上開建物係位於漢神商圈之一層木造老舊
    建築，現場並無人居住，巷內均為住家，其占用第1393、
    1394 地 號土地之部分面積分別為25㎡、29㎡乙節，並經本
    院會同高雄市政府鹽埕地政事務所人員到場勘測屬實，並製
    有勘驗筆錄、照片及土地複丈成果圖等件附卷足稽，被告丙○○未於言詞辯論期日到場爭執，復未提出書狀答辯以供本
    院斟酌，而被告甲○○、丁○○於此亦不爭執，自堪信原告
    此部分之主張為真實。今被告丙○○繼承之上開地上物既占
    有原告所有系爭土地，且其占有並未得原告之同意，而上該
    建物僅僅為一層木造房屋，其拆除於社會經濟並無甚影響，
    上開地上物自已因無權占有原告所有系爭土地而應予以拆除
    並返還予原告，而被告甲○○、丁○○既迄仍設籍於上開各
    房屋之內，其等自均亦應併由之遷出而予返還，從而本件原
    告依民法第767 條規定請求被告丙○○應將系爭土地內如附
    圖所示Ａ、B 部分之地上物予以拆除，被告甲○○、丁○○
    並應與之將占有之土地予以返還，依法洵無不合，自應予准
    許。
六、按「依不當得利之法則請求返還不當得利，以無法律上之原
    因而受利益，致他人受有損害為其要件，故其得請求返還之
    範圍，應以對方所受之利益為度，非以請求人所受損害若干
    為準，無權占有他人土地，可能獲得相當於租金之利益為社
    會通常之觀念，是被上訴人抗辯其占有系爭土地所得之利益
    ，僅相當於法定最高限額租金之數額，尚屬可採」、「建築
    房屋之基地租金，依土地法第一百零五條準用同法第九十七
    條規定，以不超過該土地申報價額年息百分之十為限，而該
    條所謂土地價額，依土地法施行法第二十五條規定，係指法
    定地價而言，又法定地價，依土地法第一百四十八條規定，
    係指土地所有權人依土地法所申報之地價，在平均地權條例
    施行區域，當係指土地所有權人於地政機關舉辦規定地價或
    重新規定地價之時，於公告申報地價期間內自行申報之地價
    而言，未於該期間內申報者，則應以公告地價為其申報之地
    價」，最高法院61年台上字第1695號、75年度台上字第378
    號分別著有判例或判決。查本件被告丙○○所有之上開地上
    物乃無權占有原告所有系爭地號土地各25、29㎡，而原告所
    有系爭土地乃位於漢神百貨商圈之商業區內業如上述，而系
    爭第1393、1394地號土地於89年7 月間之申報地價乃均為17
    ,450 元 ，至93年1 月間之申報地價則均為19,400元，公告
    現值則均為61,600元乙節，此有地價謄本、土地登記謄本等
    件在卷可稽，是被告丙○○所有上開地上物既無權占用原告
    所有系爭土地各如如上之面積，依社會通常之觀念，其自因
    此可能獲得相當於法定最高限額租金數額之租金利益自明，
    而本件原告乃以低於法定最高租金限額之公告市有出租基地
    租金率即土地申報地價年息5%請求，此依該地之公告現值、
    土地使用分區、地處狀況觀之，與現實社會經濟狀況相衡顯
    非過高，原告依系爭土地公告地價5%計算其相當於租金之損
    害自屬相當，則系爭第1393地號土地自93年7 月1 日、第13
    94地號土地自92年1 月1 日起均至94年12月止，被告丙○○
    就其被繼承人生前及其繼承後占有期間所應給付原告之相當
    於租金之不當利得即計為117,937 元（計算如附件所示），
    且原告自95年1 月1 日起得對被告丙○○請求之每月相當於
    租金之金額即為4,365 元（54㎡*19400*5%/12），從而本件
    原告依不當得利、繼承之法律關係請求被告丙○○應給付11
    7, 937元及自起訴狀繕本送達之翌日即95年4 月28日起至清
    償日止按年息5%計算之利息，並應自95年1 月1 日起至交還
    土地之日止，按月給付4,365 元之損害金，依法即無不合，
    自應予准許。
七、本件原告陳明願供擔保聲請假執行之宣告，經核並無不合，
    爰酌定相當之擔保金額准許之。
八、據上論結：本件原告之訴為有理由，合依民事訴訟法第385
    條第1 項、第78條、第85條第1 項、第390 條第2 項，判決
    如主文。
中    華    民    國    95    年    6     月    21    日
                        民事第五庭法  官  黃宏欽
正本係照原本作成。
如不服本判決，應於送達後20日內，向本院提出上訴狀並表明上
訴理由，如於本判決送達前提起上訴者，應於判決送達後10日內
補提上訴理由書（須附繕本）。
中    華    民    國    95    年    6     月    21    日
                                  書記官  楊明月


司法院資訊處製作；財團法人民間司法改革基金會備份。
